ACORDAO-COMPLETO-2497476

ACÓRDÃO 4532/2022 ATA 29/2022 - SEGUNDA CÂMARA

VISTOS, relatados e discutidos estes autos em que se aprecia ato de aposentadoria emitido pela Universidade Federal de Santa Maria,
ACORDAM os Ministros do Tribunal de Contas da União, reunidos em sessão da Segunda Câmara, diante das razões expostas pelo Relator, e com fundamento no art. 71, incisos III e IX, da Constituição Federal de 1988, c/c os arts. 1º, inciso V, 39, inciso II, e 45 da Lei 8.443/1992, e ainda com os arts. 260, § 1º, 261, caput e § 1º, e 262, caput e § 2º, do Regimento Interno do TCU, em:
9.1. considerar ilegal a aposentadoria de Leila Terezinha dos Reis Rocha, negando o registro ao ato correspondente;
9.2. dispensar o ressarcimento das quantias indevidamente recebidas de boa-fé (enunciado 106 da súmula da jurisprudência predominante do TCU) ;
9.3. determinar à unidade jurisdicionada que:
9.3.1. no prazo de 15 (quinze) dias, faça cessar os pagamentos decorrentes do ato ora considerado ilegal, sob pena de responsabilidade solidária da autoridade administrativa omissa, até a emissão de novo ato livre das irregularidades identificadas;
9.3.2. no prazo de 15 (quinze) dias, dê ciência do inteiro teor desta deliberação à interessada, esclarecendo-lhe que o efeito suspensivo proveniente da interposição de recurso não a exime da devolução dos valores percebidos indevidamente após a notificação sobre o presente acórdão, em caso de não provimento do recurso porventura impetrado;
9.3.3. no prazo de 30 (trinta) dias, informe ao TCU as medidas adotadas, sem prejuízo de encaminhar comprovante sobre a data em que a interessada tomou conhecimento deste acórdão;
9.4. dar ciência deste acórdão à unidade jurisdicionada.

Ato de aposentadoria.

Segunda Câmara

Universidade Federal de Santa Maria.

3. Interessados/Responsáveis:
3.1. Interessado: Leila Terezinha dos Reis Rocha (XXX.656.990-XX).

13.1. Ministros presentes: Augusto Nardes (na Presidência), Aroldo Cedraz, Bruno Dantas (Relator) e Antonio Anastasia.
13.2. Ministros-Substitutos presentes: Marcos Bemquerer Costa e André Luís de Carvalho.

ACORDAO-COMPLETO-2559041

Acórdão de Relação 7407/2022 - Segunda Câmara

Acórdão de Relação

BRUNO DANTAS

Adoto como relatório trecho da instrução elaborada pela Secretaria de Fiscalização de Integridade de Atos e Pagamentos de Pessoal e de Benefícios Sociais - Sefip (peça 12) , que contou com o apoio do Ministério Público junto ao TCU (peça 14) :
"Exame das Constatações
9.	Ato: 8035/2018 - Inicial - Interessado: LEILA TEREZINHA DOS REIS ROCHA - CPF: XXX.656.990-XX
9.1.	Parecer do Controle Interno: considerar o ato Legal.
9.2.	Constatações e análises: 
9.2.1.	Tempo de serviço público até 08/03/1999 (anuênio) informado na aba 'Mapa de tempo' (4) é menor que o valor da proporção (4,28%) efetivamente paga (Valor pago da rubrica 'Adicional por Tempo de Serviço'/ Valor da rubrica 'Provento Básico/Vencimento básico'.
a.	Justificativa do Gestor de Pessoal: Não há. Verificação efetuada no âmbito do TCU.
b.	Análise do Controle Interno:  Não há. Verificação efetuada no âmbito do TCU.
c.	Análise da Equipe Técnica: Ilegal
Os anuênios foram calculados no percentual de 4%, considerando-se a soma das rubricas provento básico e vencimento básico complementar (VBC) do art. 15 da Lei 11.091/2005. No entanto, o valor do VBC não foi corretamente absorvido, gerando uma base de cálculo para os anuênios incorreta. Desta forma, está irregular os anuênios, pois estão sendo pagos a maior.
9.2.2.	Houve o registro de rubrica com 'Denominação para análise do TCU' = Complemento de soldo, vencimento, subsídio, proventos, etc.
a.	Justificativa do Gestor de Pessoal: Não há. Verificação efetuada no âmbito do TCU.
b.	Análise do Controle Interno:  Não há. Verificação efetuada no âmbito do TCU.
c.	Análise da Equipe Técnica: Ilegal
A rubrica refere-se ao vencimento básico complementar (VBC) instituído pelo artigo 15 da Lei 11.091/2005, estando irregular, pois o seu valor não foi corretamente absorvido.
De acordo com o § 2º do art.15 da Lei 11.091/2005, o valor inicial da rubrica 'VENC.BAS.COMP.ART.15 L11091/05' deve ser igual ao somatório do vencimento básico, da Gratificação Temporária - GT e da Gratificação Específica de Apoio Técnico-Administrativo e Técnico-Marítimo às Instituições Federais de Ensino - GEAT, considerados no mês de dezembro de 2004, subtraindo-se desse resultado o vencimento básico no momento do enquadramento previsto pela mesma lei.
Dados extraídos do Siape indicam que, em dezembro de 2004, seu provento básico, acrescido da GT e da GEAT, era de R$ 1.292,73 (peça 3) .
Em maio de 2005 (mês da implantação dos novos valores fixados pela Lei 11.091/2005) , o vencimento básico do cargo da servidora foi alterado para R$ 1.093,66, e criada a rubrica relativa ao vencimento básico complementar da Lei 11.091/2005 (VBC) no valor de R$ 247,59, totalizando R$ 1.341,25. Assim, verifica-se que o VBC foi calculado de forma incorreta, pois deveria ser no valor de 199,07 (R$ 1.292,73 - R$ 1.093,66) (peça 4) . 
Em janeiro de 2006, o vencimento básico passou a R$ 1.193,22 e a rubrica relativa ao vencimento básico complementar deveria ser reduzida para R$ 99,51. No entanto, o valor do VBC era de R$ 148,03 (peça 5) .
Em dezembro de 2007, o vencimento básico passou a R$ 1.280,68, o que deveria reduzir o VBC para o valor de R$ 12,05. No entanto, a servidora continuou a receber a rubrica de vencimento básico complementar no valor de R$ 148,03 (peça 6) .
Em abril de 2008, com a edição do 'regulamento específico' (cf. art. 15, § 4º) , deu-se a efetivação do enquadramento por nível de capacitação, previsto no inciso III do art. 26 da Lei, enquadramento esse que encerrou a implantação gradual do plano de carreira e, por força do art. 15, § 3º, da norma, também deveria ensejar a absorção da parcela complementar. E esse também é o entendimento do Tribunal (Acórdão 2069/2017-TCU-Primeira Câmara, de relatoria do Ministro Benjamin Zymler) .
O primeiro acréscimo subsequente, já sem impacto sobre a parcela complementar, apenas ocorreu com a edição da Lei 11.784/2008, cujos efeitos financeiros tiveram início em maio/2008.
Assim, em abril de 2008, o vencimento básico da ex-servidora era de R$ 1.280,68, entretanto, ela continuou recebendo a rubrica do VBC no valor inalterado de R$ 148,03, quando o valor da parcela deveria ser R$ 12,05 (peça 7) .
Ademais, com base no contracheque de julho/2021, observa-se que o valor da rubrica VBC da Lei 11.091/2005 aumentou, passando a ser paga novamente no valor de R$ 247,50 (peça 8) .
Essa descrição consta da tabela anexa (peça 9) .
9.3.	O quadro resumo de ocorrências e, quando for o caso, o detalhamento da norma legal e da jurisprudência para as inconsistências acima elencadas encontra-se no anexo II dessa instrução. 
9.4.	Encaminhamento do ato: 
9.4.1.	Considerar ILEGAL e recusar registro do ato inicial de Aposentadoria de LEILA TEREZINHA DOS REIS ROCHA do quadro de pessoal do órgão/entidade Universidade Federal de Santa Maria, com base nos arts. 71, inciso III, da Constituição Federal, 1º, inciso V, e 39, inciso II, da Lei 8.443/1992 e 260, § 1º, do Regimento Interno. 
9.4.2.	Com fulcro no art. 262, caput, do Regimento Interno deste Tribunal, determinar ao órgão/entidade Universidade Federal de Santa Maria que: 
a.	dê ciência, no prazo de quinze dias, contados da notificação, do inteiro teor desta deliberação à interessada, alertando-a de que o efeito suspensivo proveniente da interposição de eventuais recursos junto ao TCU não a exime da devolução dos valores percebidos indevidamente, caso o recurso não seja provido.
b.	informe o teor do acórdão que vier a ser prolatado, encaminhando ao TCU, no prazo de trinta dias, comprovante da data de ciência pela interessada, nos termos do art. 4º, § 3º, da Resolução TCU 170/2004.
c.	emita novo ato, livre da irregularidade ora apontada, em substituição ao ato de Aposentadoria de LEILA TEREZINHA DOS REIS ROCHA, submetendo-o à nova apreciação por este Tribunal, na forma do artigo 260, caput, também do Regimento.
d.	dispense a devolução dos valores indevidamente recebidos de boa-fé até a data da ciência do órgão/entidade Universidade Federal de Santa Maria, do acórdão que vier a ser proferido, com base no Enunciado 106 da Súmula da Jurisprudência do TCU.
e.	faça cessar todo e qualquer pagamento relativo ao ato impugnado de LEILA TEREZINHA DOS REIS ROCHA, no prazo máximo de quinze dias, contados da ciência da decisão deste Tribunal, sob pena de ressarcimento das quantias pagas após essa data pelo responsável."
	É o relatório.

não há

Procurador Sergio Ricardo Costa Caribé.

APOSENTADORIA. parcela complementar ao vencimento básico, instituída pelo art. 15 da lei 11.091/2005. vantagem não absorvida por ocasião da reestruturação da tabela remuneratória. ilegalidade. determinações. ciência.

APOSENTADORIA (APOS)

Secretaria de Fiscalização de Integridade de Atos e Pagamentos de Pessoal e de Benefícios Sociais (Sefip).

Cuida o processo de ato de aposentadoria emitido pela Universidade Federal de Santa Maria.
2.	A secretaria especializada, com o apoio do Ministério Público junto ao TCU, propõe que a concessão seja considerada ilegal em razão de ter sido consignada parcela complementar ao vencimento básico, instituída pelo art. 15 da Lei 11.091/2005, sem sua devida absorção, bem assim por identificar o pagamento de adicional por tempo de serviço em valor superior ao devido.
3.	Acolho a análise empreendida pela Sefip e adoto aqui, como razões de decidir, os fundamentos sustentados em seu parecer, sem prejuízo de tecer as seguintes considerações.
4.	De fato, o ato contempla a parcela complementar ao vencimento básico de que cuida a Lei 11.091/2005, que permanece em seus proventos. Ocorre que o art. 15, § 3º, dessa norma, estabeleceu que a referida vantagem deveria ser absorvida por ocasião da reorganização ou reestruturação da carreira ou tabela remuneratória.
5.	Aliás, nem mesmo as disposições do art. 13 da Lei 11.784/2008, do art. 43 da Lei 12.772/2012 e do art. 8º da Lei 13.325/2016, que fixaram períodos onde a sobredita absorção não deveria ser levada a efeito (de 2008 a 2017) , justificam a manutenção da rubrica.
6.	Isso porque não havia qualquer óbice para que a absorção fosse efetivada pelos reajustes ocorridos entre a edição da Lei 11.091/2005 e a edição da Lei 11.784/2008, bem assim no período posterior a 2017.
7.	No caso, observou-se que o vencimento básico da interessada sofreu reajustes que deveriam ter ensejado a absorção da vantagem complementar, o que não ocorreu, circunstância que impõe a ilegalidade à concessão. Consequentemente, os valores pagos a título de anuênios e de "Incentivo Qualificação" deverão ser ajustados, mediante exclusão da parcela complementar ao vencimento básico de suas bases de cálculo.
8.	Por fim, deve ser dispensada a devolução dos valores indevidamente recebidos de boa-fé, consoante o enunciado 106 da súmula da jurisprudência do TCU.
	Ante o exposto, voto por que o Tribunal adote a deliberação que ora submeto à apreciação deste Colegiado.
	TCU, Sala das Sessões Ministro Luciano Brandão Alves de Souza, em 23 de agosto de 2022.
Ministro BRUNO DANTAS
Relator